臺灣臺北地方法院刑事裁定　
110年度審聲再字第8號
再審聲請人
即受判決人  徐立運


上列聲請人即受判決人因竊盜案件，對於本院於中華民國110年4
月22日所為110年度審簡字第617號確定判決，聲請再審，本院裁
定如下：
    主  文
再審之聲請駁回。
    理  由
一、再審聲請意旨略以：聲請人即受判決人徐立運患有精神分裂
    症宿疾、妄想症、被迫害妄想症、失智症及老年癡呆症，常
    常稱有人要殺伊、伊要用刀先殺、再放火，為心神喪失之不
    正常人，縱令在庭上自白犯罪，也純屬精神病發作之妄想，
    蓋長期照顧伊之生母於民國109年4月26日高齡辭世後，伊頓
    失生活依靠而大受打擊，致精神宿疾發作，於短期內發生重
    複失序行為，然本案既未人贓俱獲，實無任何竊盜行為，故
    認伊符合刑法第19條之適用，應屬不罰，此有中華民國身心
    障礙證明、核定免役體位之免役證明書為證，爰依法聲請再
    審等語。
二、按有罪之判決確定後，因發現新事實或新證據，單獨或與先
    前之證據綜合判斷，足認受有罪判決之人應受無罪、免訴、
    免刑或輕於原判決所認罪名之判決者，為受判決人之利益，
    得聲請再審，刑事訴訟法第420條第1項第6款定有明文。此
    項「新事實」、「新證據」，固不以有罪判決確定前已存在
    或成立而未及調查斟酌者為限，其在判決確定後始存在或成
    立之事實、證據，亦屬之；然新事實、新證據仍須於單獨觀
    察，或與先前之證據綜合判斷後，得以合理相信其足以或相
    當可能動搖原確定之有罪判決，使受有罪判決之人改為無罪
    、免訴、免刑或輕於原判決所認罪名之判決者，始足當之。
    又所稱應受輕於原判決所認罪名之判決者，條文既曰輕於原
    判決所認「罪名」，自與輕於原判決所宣告之「罪刑」有別
    ，係指與原判決所認罪名比較，其法定刑較輕之相異罪名而
    言；至於同一罪名之有無加減刑罰之原因者，僅足影響科刑
    範圍而罪質不變，即與「罪名」無關，自不得據以聲請再審
    ，從而自首、未遂犯、累犯、連續犯等刑之加減，並不屬於
    刑事訴訟法第420條第1項第6款所指罪名之範圍（最高法院7
    0年度第7次刑事庭會議決議、107年度台抗字第181號、110
    台抗字第1565號裁定意旨參照）。
三、經查：
　㈠行為時因精神障礙或其他心智缺陷，致不能辨識其行為違法
    或欠缺依其辨識而行為之能力者，不罰。行為時因前項之原
    因，致其辨識行為違法或依其辨識而行為之能力，顯著減低
    者，得減輕其刑，刑法第19條第1項、第2項定有明文。是聲
    請人縱有精神障礙或其他心智缺陷，仍需個案判斷其「行為
    時」之辨識及控制行為之能力是否喪失或顯著降低，始能據
    以認定是否能依上開規定不罰或減輕其刑。從而據以判斷聲
    請人精神狀況及控制、辨識能力之證據資料，自亦應與聲請
    人本案犯罪時點有關，始足當之。
　㈡本案聲請人固主張其因精神分裂症而被判定免役，並提出72
    年間之臺中縣石岡鄉（現已改制為臺中市石岡區）役男徵兵
    檢查核定免役體位之免役證明書、90年1月5日鑑定之中華民
    國身心障礙證明等件（見本院審聲再字卷一第33至36頁）為
    憑。惟前揭免役證明書僅係用於聲請人是否需服兵役而為判
    定，身心障礙證明亦係用於相關之政府福利補助措施，均非
    針對聲請人是否有刑法第19條第1項、第2項所定之情事而鑑
    定，且觀諸聲請人之體位檢查時間、身心障礙證明之鑑定時
    間各為72年間、90年1月5日，俱與本案竊盜犯行之行為時間
    點（即109年6月27日）相差達37年、19年。是無論該免役證
    明書之判斷、身心障礙證明之鑑定結果，均顯不足以認定聲
    請人於實施本案犯罪行為當時，有何精神狀態已符合刑法第
    19條第1項之情形，而足以動搖原有罪確定判決，使本院認
    聲請人已無責任能力而應受無罪判決可言。又前揭免役證明
    書、身心障礙證明不僅不足證明聲請人犯案當時有何刑法第
    19條第2項之情形，況姑不論聲請人於案發時是否有因精神
    疾患，致其辨識行為違法或依其辨識而行為之能力顯著減低
    ，刑法第19條第2項亦僅屬刑度之減輕，只涉及科刑範圍，
    罪名則未變，屬法院具裁量權之「得減輕其刑」，仍不足以
    動搖原確定判決認定之罪名，亦即僅得為量刑之參酌資料，
    並不影響該行為之罪質。
　㈢至聲請人另以「未人贓俱獲，無法成立本件刑罰」為由聲請
    再審。惟觀諸原確定判決就聲請人本案犯罪事實所憑之證據
    及其認定之理由，乃係依憑聲請人於偵、審之任意性自白及
    證人彭國洋之證述，佐以監視器燒錄光碟及錄影擷取畫面等
    為證，原確定判決本於事實審法院職權而綜合歸納、分析予
    以判斷後，認定聲請人有原確定判決犯罪事實欄所載犯行，
    所為論斷說明與卷內訴訟資料俱無不合，並無違背一般經驗
    法則及論理法則之情事。則聲請人所陳內容僅對判決所為對
    其不利之事實認定徒憑己見再行爭執，難謂可採。
　㈣揆諸首揭說明，聲請人所舉之上開事證，無論係單獨或結合
    先前已經存在卷內之各項證據資料予以綜合判斷，均難認有
    足以動搖原確定之有罪判決，使其得受有利裁判之情形，而
    均與刑事訴訟法第420條第1項第6款、第421條之規定不符，
    自難認有何再審之理由。則聲請人之再審聲請，顯無理由，
    應予駁回。
四、末按刑事訴訟法第429條之2前段規定，聲請再審之案件，除
    顯無必要者外，應通知聲請人及其代理人到場，並聽取檢察
    官及受判決人之意見。其立法意旨係為釐清聲請再審是否合
    法及有無理由，故除顯無必要者外，如依聲請意旨，從形式
    上觀察，聲請顯有理由而應裁定開始再審；或顯無理由而應
    予駁回，例如提出之事實、證據，一望即知係在原確定判決
    審判中已提出之證據，經法院審酌後捨棄不採，而不具備新
    規性之實質要件，並無疑義者；或顯屬程序上不合法且無可
    補正，例如聲請已逾法定期間、非屬有權聲請再審之人、對
    尚未確定之判決為聲請、以撤回或法院認為無再審理由裁定
    駁回再審聲請之同一原因事實聲請再審等，其程序違背規定
    已明，而無需再予釐清，且無從命補正，當然毋庸依上開規
    定通知到場聽取意見之必要，庶免徒然浪費有限之司法資源
    （最高法院109年度台抗字第401號刑事裁定意旨參照）。本
    件聲請人聲請再審，從形式上觀察，既有上述「顯無理由」
    而應予駁回之處，本院認無踐行通知再審聲請人到場並聽取
    檢察官意見等程序之必要，爰不通知聲請人到場，附此敘明
    。
五、依刑事訴訟法第434條第1項，裁定如主文。
中　　華　　民　　國　　111 　年　　2 　　月　　25　　日
                  刑事第二十一庭法  官   歐陽儀
上正本證明與原本無異。
如不服本裁定，應於裁定送達後10日內向本院提出抗告狀。因疫
情而遲誤不變期間，得向法院聲請回復原狀。
                                書記官  程于恬
中　　華　　民　　國　　111 　年　　3 　　月　　2 　　日